【裁判字號】    91,訴,411
【裁判日期】    920508
【裁判案由】    偽造文書等
【裁判全文】
臺灣苗栗地方法院刑事判決                          九十一年度訴字第四一一號
    公  訴  人  臺灣苗栗地方法院檢察署檢察官
    被      告  乙○○
右列被告因偽造文書等案件，經檢察官提起公訴（九十一年度偵緝字第一四五號），
本院判決如左：
    主  文
乙○○行使偽造私文書，足以生損害於他人，處有期徒刑伍月，如易科罰金，以參佰
元折算壹日；又意圖為自己不法之所有，而侵占自己持有他人之物，處有期徒刑伍月
，如易科罰金，以參佰元折算壹日。應執行有期徒刑玖月，如易科罰金，以參佰元折
算壹日。
    事  實
一、乙○○於民國九十年四月十日，自任互助會首，邀曾玉秋（以曾玉秋、江愛蓮、
    陳家麟名義共參加三會，於九十年六月以後退會）、丙○○（以本人名義參加二
    會）、甲○○（以本人名義參加一會）、丁○○（以配偶林明治名義參加一會）
    、葉金燕（以本人名義參加一會，另頂替陳家麟一會）、彭榮淼（以徐國雲、陳
    碧英名義共參加二會）、黃福添（以本人名義參加二會）等人參加互助會，約定
    每人每會新台幣（下同）一萬元，採內標方式標會，會期自該日起至九十二年六
    月十日止，會員連會首共計二十九人。詎乙○○意圖為自己不法之所有，於九十
    年五月十日，即該會第二會在苗栗縣頭份鎮○○路一三三之一號開標時，竟偽造
    標單，冒用江愛蓮之名義標取互助會，向其他活會會員佯稱江愛蓮得標，而詐取
    合會金共計約二十一萬元以上。又於九十年十一月十日第八會開標時，丁○○以
    其配偶林明治名義得標，嗣乙○○向其他會員收取會款共計二十萬二千五百元後
    ，竟意圖為自己不法之所有，未將上述會款轉交丁○○，予以侵占入己，以支付
    貸款等債務，並隨即停會。嗣經會員互相詢問，得知江愛蓮並未標取，始知受騙
    。
二、案經丁○○、丙○○、甲○○訴由臺灣苗栗地方法院檢察署檢察官偵查起訴。
    理  由
一、訊據被告乙○○對於右揭事實坦承不諱，復經告訴人丙○○、丁○○、甲○○指
    訴明確，且與證人葉金燕、彭榮淼、黃福添、曾玉秋於偵查中結證之情節相符，
    並有互助會單三份、死會會員名單一紙在卷可按，足認被告之自白與事實相符。
    本件事證已臻明確，被告犯行洵堪認定。
二、按冒用他人名義在標單上書寫姓名，如祇為投標會員身分之識別，非表示簽名之
    意思時，應不生偽造署押之問題；且依民間互助會之習慣，會員書寫之標單，通
    常僅書寫姓名及金額而已，由其內容實不足以明瞭其用意何在，必須依互助會之
    習慣或特約，始能瞭解係會員表示競標及標取會款利息之證明，則除非該標單上
    書明有「標單」二字，僅記載會員姓名及利息標單，應屬刑法第二百二十條第一
    項之準私文書，合先敘明。再按會首應於每期標會後三日內，代得標會員收取會
    款，連同自己之會款，於期滿之翌日前交付得標會員，民法第七百零九條之七第
    一項、第二項前段定有明文。另觀該上開民法條文之立法理由第四點，明示會首
    對已收取之會款，有「保管義務」，故會款在未交付得標會員前發生喪失、毀損
    之情形，自應由會首負擔。因此，會首既係代得標會員收取會款後而代為保管，
    則會首於收取會款後，故意未依期將會款交付得標會員時，顯有將代為保管而持
    有之金錢，變易為所有之意思，自應負刑法上之侵占罪責。是核被告冒名書寫標
    單而參與競標部分，係犯刑法第二百十六條、第二百二十條第一項、第二百十條
之行使偽造準私文書罪；又被告冒名得標後，向其他會員佯稱係被冒標會員，致
    其他會員陷於錯誤，而如數交付會款部分，則係犯刑法第三百三十九條第一項之
    詐欺取財罪；被告代得標會員收取款後，未轉交得標會員，即予以侵占入己部分
    ，係犯刑法第三百三十五條第一項之侵占罪。被告偽造準私文書之標單後復持之
    行使，其偽造準私文書之低度行為，應為行使偽造準私文書之高度行為所吸收，
    僅論以高度之行使偽造準私文書罪。又被告冒標詐欺取財犯行，係同時向多數之
    會員詐取會款，屬一行為觸犯數詐欺取財罪名之同種想像競合犯，應從一詐欺取
    財罪處斷。另被告所犯上開行使偽造準私文書與詐欺取財二罪間，具有方法、結
    果之牽連關係，應從一重之行使偽造準私文書罪處斷。再被告所犯上開行使偽造
    準私文書與侵占二罪，犯意各別，罪名互異，應予分論併罰。爰審酌被告犯罪之
    動機、目的、手段，犯罪所生之危害及犯罪後坦承犯行，惟迄未償還告訴人等款
    項等一切情狀，分別量處如主文所示之刑，並均諭知易科罰金之折算標準，暨定
    其應執行之刑。又被告冒用江愛蓮之名義所偽造並持以行使之標單乙紙，固為被
    告所有，且供犯罪所用之物，惟因未據扣案，為免來執行之困難，爰不併予宣告
    沒收，附此敘明。
據上論斷，應依刑事訴訟法第二百九十九條第一項前段，刑法第二百十六條、第二百
二十條第一項、第二百十條、第三百三十九條第一項、第三百三十五條第一項、第四
十一條第一項前段、第二項、第五十五條、第五十一條第五款，罰金罰鍰提高標準條
例第一條前段、第二條，判決如主文。
本案經檢察官黃智炫到庭執行職務。
中      華      民      國    九十二    年      五      月      八      日
                                    臺灣苗栗地方法院刑事第二庭
                                        法  官  林  燦  都
右正本證明與原本無異。
如不服本判決，應於送達後十日內向本院提出上訴狀（須附繕本），上訴於臺灣高等
法院臺中分院。
                                        書記官  陳  建  分
中      華      民      國    九十二    年      五      月      八      日
附錄論罪科刑法條
      刑法第二百十條
      偽造、變造私文書，足以生損害於公眾或他人者，處五年以下有期徒刑。
      刑法第二百十六條
      行使第二百十條至第二百十五條之文書者，依偽造、變造文書或登載不實事項
    或使登載不實事項之規定處斷。
      刑法第二百二十條
      在紙上或物品上之文字、符號、圖畫、照像，依習慣或特約，足以為表示其用
      意之證明者，關於本章及本章以外各罪，以文書論。
      錄音、錄影或電磁紀錄，藉機器或電腦之處理所顯示之聲音、影像或符號，足
      以為表示其用意之證明者，亦同。稱電磁紀錄，指以電子、磁性或其他無法以
      人之知覺直接認識之方式所製成之紀錄，而供電腦處理之用者。
      刑法第三百三十五條
      意圖為自己或第三人不法之所有，而侵占自己持有他人之物者，處五年以下有
      期徒刑、拘役或科或併科一千元以下罰金。
      前項之未遂犯罰之。
      刑法第三百三十九條
      意圖為自己或第三人不法之所有，以詐術使人將本人或第三人之物交付者，處
      五年以下有期徒刑、拘役或科或併科一千元以下罰金。
      以前項方法得財產上不法之利益或使第三人得之者，亦同。
      前二項之未遂犯罰之。


司法院資訊處製作；財團法人民間司法改革基金會備份。
